【裁判字號】    98,上訴,4040
【裁判日期】    981117
【裁判案由】    偽造文書等
【裁判全文】
臺灣高等法院刑事判決                98年度上訴字第4040號
上  訴  人
即  被  告  乙○○
選任辯護人  韓邦財律師
上列上訴人因偽造文書等案件，不服台灣台北地方法院九十八年
度訴字第一０八八號，中華民國九十八年八月二十六日第一審判
決（起訴案號：台灣台北地方法院檢察署九十八年度偵字第六七
八七號），提起上訴，本院判決如下：
    主  文
原判決撤銷。
乙○○犯共同行使偽造公文書罪，處有期徒刑參年。扣案如附表
編號１偽造公文書上偽造之署押、印文、如附表編號２偽造公文
書上偽造之署押、如附表編號３偽造公文書上偽造之署押、公印
文，均沒收。
    事  實
一、乙○○於民國九十七年五月間因缺錢花用，竟加入詐欺集團
    ，與該集團中真實姓名年籍不詳之成年成員多人，共同基於
    冒充公務員行使職權、行使偽造公文書及意圖為自己不法所
    有之犯意聯絡，於九十七年五月六日十五時四十分許，該詐
    欺集團不明成員撥打電話予甲○○，向甲○○自稱係金融管
    制局「劉小姐」、檢察官「林嘉修」，並佯稱：其遠東銀行
    帳戶遭詐欺集團利用，需將財產交付監管、調查云云，甲○
    ○因而陷於錯誤，至臺北市○○區○○街住處附近郵局，提
    領所有之新臺幣（下同）八十萬元後再返回住處，該集團復
    再以電話指示甲○○於同日十六時五十分許，至住處附近之
    台北市○○街某巷口，將八十萬元現金交與「黃專員」。該
    集團見甲○○果然受騙，即指示成員中某男子化名為「黃其
    志」喬裝為法院職員「黃其志專員」，並交付如附表編號３
    所示之「台北地方法院收據」一紙予該成員，再指示成員乙
    ○○駕車搭載該喬裝「黃專員」之成員男子，再由乙○○先
    至附近某便利商店收受該集團所偽造如附表編號１、２、４
    號所示之「凍結管制令」、「台北地方法院行政凍結管收執
    行命令」、「法務部行政執行署臺北行政執行處通知」等公
    文書後，即駕車搭載同集團成員男子至甲○○住處附近，乙
    ○○並將所收受如附表所示之偽造公文書三紙交與所搭載之
    喬裝「黃專員」之集團成員男子，由該男子下車至上開約定
    地點冒充法院職員「黃其志專員」向甲○○行騙，並交付上
    開偽造之公文書「凍結管制令」、「台北地方法院行政凍結
    管收執行命令」、「法務部行政執行署臺北行政執行處通知
    」、「台北地方法院收據」各一紙與甲○○，致甲○○不察
    誤信該男子為法院職員，而將所提領之八十萬元現金交付予
    該男子收受，足生損害於公務機關執行公務之信用性。嗣甲
    ○○驚覺受騙，於同日即持上開偽造之公文書報警，由警方
    將之送鑑驗單位比對指紋，始查悉乙○○涉案。
二、案經甲○○訴請臺北市政府警察局松山分局報告臺灣臺北地
    方法院檢察署檢察官偵查起訴。
    理  由
壹、程序方面：
    按被告以外之人於審判外之言詞或書面陳述，除法律有規定
    者外，不得作為證據；又被告以外之人於審判外之陳述，雖
    不符合同法第一百五十九條之一至第一百五十九條之四之規
    定，但經當事人於審判程序同意作為證據，法院審酌該言詞
    陳述或書面陳述作成時之情況，認為適當者，亦得為證據。
    當事人、代理人或辯護人於法院調查證據時，知有第一百五
    十九條第一項不得為證據之情形，而未於言詞辯論終結前聲
    明異議者，視為有前項之同意，刑事訴訟法第一百五十九條
    第一項及第一百五十九條之五分別定有明文。本判決下列所
    引用之各該被告以外之人於審判外之陳述（包含書面陳述）
    ，雖屬傳聞證據，惟當事人於本院審判期日中表示同意作為
    證據方法而不予爭執，本院審酌上開證據資料製作時之情況
    ，尚無違法不當及證明力明顯過低之瑕疵，亦認為以之作為
    證據應屬適當。揆諸前開規定，爰依刑事訴訟法第一百五十
    九條之五規定，認前揭證據資料均有證據能力，先予敘明。
貳、實體方面：
一、訊據上訴人即被告乙○○對扣案如附表所示之偽造公文書上
    有其指紋一節並不爭執，惟矢口否認有上開犯行，辯稱：當
    時伊只是車行司機，這些資料確實是伊去便利商店幫乘客收
    的，是乘客要求叫伊去幫忙收的，也是詐騙集團成員這樣要
    求的，伊不知這些人是詐騙集團云云（見本院卷第二四頁反
    面、二六頁反面）。經查：
  (一)證人甲○○於原審證稱：當天下午三點四十分左右，有一個
    自稱是劉小姐打我家中電話來說她是金融局的承辦人員，她
    對我說遠東銀行的帳戶被人冒用；接著一個男的就把電話接
    過來自稱他是法院的檢察官還是書記官，我現在想不起來，
    他對我說這件事情很嚴重，然後又說如果我八十萬元不處理
    起來，會被扣押。他是幫我解決問題消除疑慮。在電話中他
    們就有對我說他們曉得我郵局有一百二十萬元，但是他們叫
    我先提八十萬元，電話掛斷以後，我就去郵局提八十萬元回
    家，沒多久之後那位要我提款的男生又打電話給我，他說會
    有一位黃專員來找我，他戴一頂米色帽子、大約一百七十公
    分左右、圓形臉，黃專員並且會拿出三個證件給我看，並且
    跟我約叫我十分鐘以後在我家附近的延壽街的一個巷口。過
    了十分鐘我就帶了八十萬元出去在約定的地點，我一到這個
    地點就看到黃專員在對街向我招手，我就過馬路，我們兩個
    人就碰頭，一見面他就對我自稱他是黃專員，並且交給我三
    個公文含收據，我有發現他在胸前有掛一個服務證，好像是
    法院的識別證，我就把他胸前的識別證拿起來，對一下照片
    是不是他本人，我看應該是本人，但我有請他把身分證給我
    看，但他說他今天沒有帶，還說難道你還不信任我嗎，他問
    我錢帶來了沒有，叫我把錢給他，他要把錢交給法院，我就
    問他應該是我跟你一起去法院，他說錢我會幫你拿去，叫我
    現在馬上要去戶政事務所辦理三份戶籍謄本，然後五點半趕
    快去臺北地方法院檢察署門口跟他碰面。我說為什麼我不能
    跟你一起去，他又說你還不信任我嗎，你都已經對證件了，
    因為你沒有戶籍謄本有些手續不能辦，如果我跟你一起去辦
    戶籍謄本，時間就會來不及了，我聽他這樣講，所以我就沒
    有跟他去，他還叫我要坐計程車不然在五點二十分之前沒有
    辦法的話，這件事情就會辦不了，他這樣子講我就真的相信
    他了，把錢交給他，他就走了，我就坐計程車要去松山戶政
    事務所，但在車上我想如果我趕不及到台北地檢署那麼不就
    辦不了了，當時我有疑慮，可是我還是到了戶政事務所申請
    三份戶籍謄本，但是辦完已經超過五點半我想我是被騙了，
    所以我就直接回家，也沒有去台北地檢署，回家之後我就告
    訴我兒子，我兒子就說我被騙了，之後就帶我去報警，我就
    把那三個公文交給警察。（問：提示「凍結管制令」、「臺
    北地方法院行政凍結管收執行命令」、「法務部行政執行署
    台北行政執行處通知」、「臺北地方法院收據」各一紙，這
    是不是就是當初黃專員交給你的文件，請你仔細看，這是四
    份，不是三份？）是的，一共是四份，三件是公文，一件是
    收據，他是一見面就把這四件文件一起交給我等語（見原審
    卷第三二頁正反面）。復有扣案如附表所示之偽造之公文書
    四紙可證（見偵字卷第十九至二二頁）。是證人甲○○確於
    上開時地有遭詐騙集團以上開方法詐騙八十萬元之事實，堪
    以認定。
  (二)被告雖一再否認犯行，且證人甲○○於警詢及原審審理時亦
    證稱無法確認被告是否就是向其行騙之集團成員「黃專員」
    等語（見偵卷第一三頁，原審卷第三二頁反面、三三頁）。
    惟證人甲○○於案發當日稍晚察覺受騙後，隨即持扣案如附
    表所示之偽造之公文書四紙至警局報案，警方經採集其上指
    紋後，即將之送由內政部警政署刑事警察局鑑驗結果，其中
    可資比對之指紋共十三枚，即編號1、2、3、5、6、9、10、
    11、17、18、20、21、22號，經排除被害人指紋後，輸入指
    紋電腦比對確認結果，依序與該局檔存乙○○指紋卡之右拇
    指、右拇指、右拇指、左拇指、右拇指、右中指、左拇指、
    右拇指、左中指、左中指、右食指、右中指、右食指等之指
    紋相符，亦有該局九十七年六月二十五日刑紋字第０九七０
    ０九二八０二號鑑驗書一份在卷可憑（見偵卷第一五至一八
    頁）。再經檢視扣案之偽造公文書四紙，其中編號1、2、3
    、5、6、9號之六枚指紋係位在如附表編號４所示之「法務
    部行政執行署台北行政執行處通知」；編號10、11號之二枚
    指紋係位在如附表編號２所示之「臺北地方法院行政凍結管
    收執行命」上；編號17、18、20、21、22號之五枚指紋，係
    位在如附表編號１所示之台北市地檢署「凍結管制令」上。
    據上，可知縱被告未出面佯裝為「黃專員」向證人詐騙，然
    扣案如附表編號１、２、４號所示之「凍結管制令」、「台
    北地方法院行政凍結管收執行命令」、「法務部行政執行署
    臺北行政執行處通知」等偽造公文書上多處均有被告之指紋
    ，顯然被告有翻閱上開公文並參與其中。雖被告又以其係計
    程車司機，可能是幫客人拿一下東西，故扣案偽造公文書上
    有伊指紋云云置辯。然扣案偽造公文書僅係薄薄三紙，鮮有
    計程車司機會幫客人拿取文件情形；況被告於偵查中先供稱
    其係靠行中壢市花旗車行之計程車司機，有幫客人拿東西云
    云（見偵卷第二八頁），於原審再供稱其係白牌計程車司機
    ，九十七年五月間係被一「阿其」男子包車，依「阿其」的
    指示去載客人，客人有時會叫伊去便利商店收傳真文件云云
    （見原審卷第三五頁反面），前後供詞反覆不一，自難採信
    。而觀之本案情節，該詐欺集團有成員多人且分工細密，為
    能順利取得被害人之款項，該集團行事自極小心謹慎，焉有
    可能於已取信被害人後、拿取金錢前，甘冒被查緝之風險，
    任令不知情之被告拿取偽造之公文書與出面行騙之人，被告
    辯稱其係不知情之情形下經手扣案之偽造公文書云云，顯違
    常情，自不足採。再被告另於九十七年六月間亦因同樣案情
    以相同手法向被害人詐騙金錢六十四萬元，被害人於報案後
    ，警方亦在被害人所提出之偽造公文書上驗得被告之指紋（
    見原審卷第九頁附板橋地檢署九十八年度偵字第九五八號不
    起訴處分書，該案經再議後發回，同署繼續偵查中），是被
    告於同時期所參與不只本件，益證被告不可能係因為職業駕
    駛人之故而偶然碰觸詐欺集團用以行騙之偽造公文書物件。
    又被告復因於九十七年十月間至九十八年七月間涉嫌參與多
    起之詐欺集團以冒充檢察官、金融機構等公務員名義以偽造
    之公文書向被害人行騙案件，刻正為檢察官偵辦中，有內政
    部警政署刑事警察局解送人犯報告書、刑事案件移送書各一
    份為證（見牛皮紙袋內）；被告之辯護人雖為被告辯稱此部
    分事實與本案有相距數月以上，不足為證云云。然觀諸上開
    解送人犯報告書、刑事案件移送書上所載每件犯罪手法均與
    本案完全相同，且與本案相隔時間僅數月餘，縱然被告前後
    所參與者非同一集團，惟被告顯然早即熟知此種詐騙手段，
    並一再參與其中，被告徒以本案因未查獲其他共犯及被害人
    未能指認其為「黃專員」本人而否認犯罪云云，顯係狡辯卸
    責之詞，不足憑採。另觀被害人雖未能明確指證被告即為出
    面取款之「黃專員」，及被告亦否認其為「黃專員」；然本
    院參以扣案如附表所示之偽造公文書四紙中僅附表編號１、
    ２、４號有被告之指紋於其上，編號３之「臺灣台北地方法
    院收據」上則未有被告指紋，且經檢視該收據係黃色紙張文
    件，其上並有以藍色複寫紙複寫繳款人「甲○○」個人姓名
    、住址等資料，及收款員為「黃其志」等文字，非為傳真影
    印文件，及被告於原審及本院審理時僅承稱有至便利商店收
    取文件等情，本院認為「黃其志」專員應另有其人，被告僅
    有依其集團指示至便利商店收取編號１、２、４之偽造之公
    文書，再持交與集團中假冒公務員「黃其志」專員之成員，
    由該成員向被害人收款行騙。公訴人起訴書事實認定被告即
    為自稱「黃專員」之男子出面向被害人行騙，尚有誤會，本
    院就該部分事實雖與起訴書認定不同，惟此乃被告在集團中
    之分工而已，被告就其他各成員所為行為應均有認識，且互
    有犯意之連絡，縱被告非為出面「黃專員」男子，自不影響
    被告有為本案犯行之認定。至被告於本院審理時請求傳喚花
    旗車行負責人戴興男，以證明被告於九十七年六月間之工作
    狀況如何，如果被告有正常工作就不會參加詐欺集團云云（
    見本院卷第二五頁反面），惟被告是否參加本件犯行與被告
    當時是否有正常工作，尚難認兩者間具有何關連性，況本件
    事證已明，業如前述，自無傳喚之必要，併予敘明。
  (三)綜上，被告所辯，洵不足採。本件事證已臻明確，被告犯行
    堪以認定，自應依法論科。
二、論罪科刑部分：
  (一)按公文書係指公務員職務上製作之文書，刑法第十條第三項
    定有明文；而刑法上偽造文書罪，係著重於保護公共信用之
    法益，即使該偽造文書所載名義製作人實無其人，而社會上
    一般人仍有誤信其為真正文書之危險，仍難阻卻犯罪之成立
    （最高法院五十四年臺上字第一四０四號判例意旨參照）。
    又刑法上所稱之公文書，係指公務員職務上製作之文書。若
    由形式上觀察文書之製作人為公務員且文書之內容係就公務
    員職務上之事項所製作，即使該偽造之公文書上所載製作名
    義機關不存在或該文書所載之內容並非該管公務員職務上所
    管轄，惟社會上一般人無法辨識而仍有誤信其為真正之危險
    時，仍難謂其非公文書。查卷附偽造之「凍結管制令」、「
    台北地方法院行政凍結管收執行命令」、「法務部行政執行
    署臺北行政執行處通知」、「台北地方法院收據」，形式上
    已表明係臺灣臺北地方法院檢察署所出具，其內容又係關於
    刑事案件之偵辦情形，自有表彰該等公署公務員本於職務而
    製作之意，縱該等文書所載製作名義人係屬虛構，然依前揭
    說明，仍屬公文書。
  (二)次按刑法所謂公印，係指公署或公務員職務上所使用之印信
    而言；所謂公印或公印文，係專指表示公署或公務員資格之
    印信而言，即俗稱大印與小官印及其印文（最高法院二十二
    年上字第一九０四號及六十九年臺上字第六九三號判例意旨
    可資參照）。又公印之形式凡符合印信條例規定之要件而製
    頒，無論為印、關防、職章、圖記，如足以表示其為公務主
    體之同一性者，均屬之（最高法院八十九年度臺上字第三一
    五五號判決意旨可參）。而不符印信條例規定或不足以表示
    公署或公務員之資格之印文，如機關長官之簽名章僅屬於代
    替簽名用之普通印章，即不得謂之公印（最高法院八十六年
    度臺上字第四六三一號判決意旨參照）；另與我國公務機關
    名銜不符之印文，難認為公印文（最高法院八十四年度臺上
    字第六一一八號判決意旨參照）。按上揭「凍結管制令」上
    偽造之檢查官「林嘉修」「林嘉修印」、書記官「李清宏」
    「李清宏印」；「台北地方法院行政凍結管收執行命令」上
    偽造之主任檢察官「郭銘禮」及「台北地方法院收據」上偽
    造之收款員「黃其志」，係用於代替簽名之簽名章，是前開
    印章均與公印之要件不符，而僅屬偽造之通常印文。
  (三)核被告所為，係犯刑法第一百五十八條第一項僭行公務員職
    權罪、第二百十六、二百十一條行使偽造公文書罪、第三百
    三十九條第一項之詐欺取財罪等三罪。其與不詳詐欺集團成
    員多人間，互有犯意聯絡及行為分擔，為共同正犯。又被告
    及其共犯先偽造如附表所示之偽造公文書四紙後，再持以行
    使，其偽造公文書之低度行為應為其後行使之高度行為所吸
    收；又如附表編號１、２、３所示偽造公文書上偽造之署押
    或印文，及如附表編號３所示「臺灣台北地方法院收據」上
    偽造之紅色「臺灣台北地方法院印」公印文，乃被告及其共
    犯所為偽造署押、印文及公印文之行為，應為偽造公文書之
    階段行為，均不另論罪。按依被害人前所述被害之情節，該
    詐欺集團應有成員多人，且分工細密，惟自最初該集團成員
    假冒政府官員打電話向被害人行騙開始，至最後「黃專員」
    冒充法院職員持偽造之公文書向被害人行騙收款為止，該集
    團各成員雖有不同階段之分工，於自然觀念上並非不能區分
    為數行為，惟依一般社會通念，該各階段之行為係包括在同
    一詐騙目的，被害人亦僅單一一人，被告所屬該集團各成員
    間前後所為各階段之行為應評價為一罪方符合刑罰公平原則
    ，如予數罪併罰，反有過度處罰之疑（最高法院九十七年度
    台上字第一八八０號判決要旨參照），故被告所犯上開三罪
    應係以一行為同時觸犯三罪名，為想像競合犯，應從一重論
    以刑法第二百十六、二百十一條之行使偽造公文書罪，公訴
    意旨以被告所犯上開各罪應分論併罰，依上說明即有未合，
    併予敘明。
三、原審據以論科，固非無見。惟：(一)原審就附表編號３「台北
    地方法院收據」上偽造之收款員「黃其志」署押一枚，未予
    沒收，自有未洽；(二)原審就附表編號４「法務部行政執行署
    臺北行政執行處通知」上所載之執行書記官「李文玉」及主
    任檢察官「郭明禮」認定係偽造署押，惟依該文書外觀而論
    ，僅係以繕打方式作為職稱表徵，不具有署押或印文之形式
    ，自難認係偽造之署押，原審認定自有未當。被告仍執陳詞
    ，以否認犯行為由上訴，指摘原審判決不當，雖無理由。然
    原審既有上揭不當之處，自應由本院予以撤銷改判。爰審酌
    被告品行、正值青壯，不思努力工作，正當營生，竟加入詐
    欺集團合謀詐騙無辜被害人，並冒用司法機關名義行騙，視
    公權力於無物，犯罪手段尤其卑劣，嚴重危害社會治安，且
    本案被害人已七十餘歲，猶被詐騙大筆金錢，經濟上頓失所
    依，被告犯後又一再飾詞狡辯，毫無悔意，犯後態度不佳等
    一切情狀，量處如主文第二項所示之刑。扣案偽造之「凍結
    管制令」、「台北地方法院行政凍結管收執行命令」、「法
    務部行政執行署臺北行政執行處通知」、「台北地方法院收
    據」各一紙，雖屬供犯罪所用之物，然已交被害人收執，非
    屬被告或共犯所有之物，固不為沒收之宣告，然其上偽造之
    如附表編號１、２、３所示之偽造公文書上偽造之各署押、
    印文及「臺灣台北地方法院印」之公印文，併依刑法第二百
    十九條宣告沒收。
四、至被告辯護人於本院審理時，始稱被告另涉犯他罪，現分別
    由台灣台北、板橋地方地方審理中，請求合併審判云云（見
    本院卷第二四頁反面、二八頁）。惟刑法修正後，被告另所
    涉現由其他法院審理之案件，與本案已無認定連續犯或牽連
    犯之可能，且被告所涉數案日後若成罪，應以數罪併罰處罰
    ，亦無牽連管轄所欲達成訴訟經濟效能、防止裁判矛盾之目
    的；甚且，依刑事訴訟法第六條牽連管轄之規定，係「得」
    合併由本院管轄，並非「應」合併由本院管轄，是本院認被
    告辯護人之合併審判請求，並無必要，附此敘明。
據上論斷，應依刑事訴訟法第三百六十九條第一項前段、第三百
六十四條、第二百九十九條第一項前段，刑法第二十八條、第一
百五十八條第一項、第二百十六條、第二百十一條、第三百三十
九條第一項、第五十五條、第二百十九條，刑法施行法第一條之
一，判決如主文。
本案經檢察官邱美育到庭執行職務。
中    華    民    國    98    年    11    月    17    日
                  刑事第十七庭  審判長法  官 趙功恆
                                      法  官 陳世宗
                                      法  官 陳憲裕
以上正本證明與原本無異。
如不服本判決，應於收受送達後10日內向本院提出上訴書狀，其
未敘述上訴之理由者並得於提起上訴後10日內向本院補提理由書
（均須按他造當事人之人數附繕本）「切勿逕送上級法院」。
                                      書記官 張玉如
中    華    民    國    98    年    11    月    18    日
附錄：本案論罪科刑法條全文
刑法第一百五十八條第一項：
（僭行公務員職權罪）
冒充公務員而行使其職權者，處 3 年以下有期徒刑、拘役或 5
百元以下罰金。
刑法第二百十一條：
（偽造變造私文書罪）
偽造、變造私文書，足以生損害於公眾或他人者，處 5 年以下
有期徒刑。
刑法第二百十六條：
（行使偽造變造或登載不實之文書罪）
行使第 210 條至第 215 條之文書者，依偽造、變造文書或登載
不實事項或使登載不實事項之規定處斷。
刑法第三百三十九條第一項：
（普通詐欺罪）
意圖為自己或第三人不法之所有，以詐術使人將本人或第三人之
物交付者，處 5 年以下有期徒刑、拘役或科或併科 1 千元以下
罰金。
附表
┌──┬───────────┬────────┬────────────┐
│編號│    偽造公文書名稱    │      說明      │偽造之署押、印文        │
├──┼───────────┼────────┼────────────┤
│ 1  │凍結管制令            │其上編號17、18、│檢查官：林嘉修        │
│    │                      │20、21、22號指紋│ （署押、印文各壹枚）   │
│    │                      │係被告所有。    │書記官：李清宏        │
│    │                      │                │ （署押、印文各壹枚）   │
├──┼───────────┼────────┼────────────┤
│ 2  │台北地方法院行政凍結管│其上編號10、11  │主任檢察官郭銘禮        │
│    │收執行命令            │號指紋係被告所有│ （署押壹枚）           │
├──┼───────────┼────────┼────────────┤
│ 3  │臺灣台北地方法院收據  │係黃色紙張文件，│收款員黃其志          │
│    │                      │非為傳真稿。    │（署押壹枚）            │
│    │                      │                │「臺灣台北地方法院印」│
│    │                      │                │  公印文壹枚            │
├──┼───────────┼────────┼────────────┤
│ 4  │法務部行政執行署臺北行│其上編號1、2、3 │                        │
│    │政執行處通知          │5、6、9號指紋係 │                        │
│    │                      │被告所有。      │                        │
└──┴───────────┴────────┴────────────┘


司法院資訊處製作；財團法人民間司法改革基金會備份。
